【裁判字號】    92,家上,70
【裁判日期】    920805
【裁判案由】    否認子女
【裁判全文】
臺灣高等法院臺南分院民事判決  九十二年度家上字第七○號  Ｊ
      上   訴   人  乙  ○  .
      被 上  訴 人  丙  ○  .
      兼法定代理人  甲  ○  ○.
右當事人間請求確認親子關係不存在事件，上訴人對於中華民國九十二年二月十三日
臺灣臺南地方法院第一審判決（九十二年度親字第六號）提起上訴，本院判決如左：
    主      文
原判決廢棄。
確認被上訴人丙○○與上訴人間父女關係不存在。
第一、二審訴訟費用由被上訴人負擔。
    事      實
甲、上訴人方面：
  一聲明：求為判決：
    (一)原判決廢棄。
    (二)確認被上訴人丙○○與上訴間父女關係不存在。
    (三)第一、二審訴訟費用由被上訴人負擔。
  二陳述：除與原判決記載相同者，予以引用外，補稱：
    (一)民法就否認子女之訴特設短期之除斥期間，乃期早日確定子女之身分，但否認
      子女之訴訟期間，自知悉子女出生之日起算於一年內為之，對妻而言，此固無
      問題，但夫雖知悉子女出生，往往不知其非由本身所受胎者，於女出生後成長
      過程中始獲悉自己子女非己所出，通常為時已晚，無法再提起否認訴訟，對夫
      甚為不公平，因而學者咸認應解釋為「夫自知悉子女非己所出之日起一年內為
      之」，始為合理。
    (二)上訴人係因被上訴人甲○○聲稱伊已懷有上訴人骨肉，遂與被上訴人甲○○於
      民國九十年四月十三日結婚，同年十月十四日被上訴人甲○○產下被上訴人丙
      ○○，上訴人因不知被上訴人丙○○非自己之親骨肉，對於伊出生自然欣喜萬
      分。嗣後上訴人與被上訴人甲○○因個性不合，協議離婚，被上訴人甲○○方
      向上訴人坦承被上訴人丙○○非上訴人之親生女兒，上訴人初不相信，但經親
      子鑑定證實上訴人與被上訴人丙○○不具親子關係，上訴人才確定被上訴人丙
      ○○非自己親生，遂提起本件訴訟，上訴人自知悉被上訴人丙○○非己所生之
      日起至提起本件訴訟時止，尚未逾一年。
    (三)雖最高法院二十三年上字第三四七三號、七十五年台上字第二○七一號判例認
      夫妻均已逾民法第一○六三條第二項所定之除斥期間而未提起否認之訴，則該
      子女在法律上不能不認為夫之婚生子女，無論何人皆不得為反對之，然而上開
      判例所示情形，係妻在受胎期間未與夫同居，依常理判斷，該名子女顯非為夫
      之親生子女，則夫自知悉子女出生之日起逾一年未提否認之訴，嗣後自不宜再
      有所主張；但本件上訴人在被上訴人甲○○受胎期間與伊同居，如非被上訴人
      甲○○告知，上訴人又何能知悉被上訴人丙○○非己所出，則原審以上訴人提
      起本件否認之訴已逾被上訴人丙○○出生之日起一年，而未審酌上訴人之情形
      ，實與前揭判例所示情形有別，遽以判決駁回上訴人之請求，讓不具親子關係
      之上訴人與被上訴人丙○○維持法律上之親子關係，顯非合理，且依原審判決
      ，將使被上訴人丙○○之親生父親亦無法主張其與被上訴人丙○○之親子關係
      ，親生父女無法相認，對其與丙○○而言，均非公允。
  三證據：除援用第一審所提證據外，補提戶籍謄本、親子鑑定報告影本各一份為證
    ，並聲請鑑定兩造之血緣關係。
乙、被上訴人方面：
    被上訴人未於言詞辯論期日到庭，惟據其前此到庭所為聲明及陳述如左：
  一聲明：請依法為妥適判決。
  二陳述：上訴人確實在九十一年十一月底與伊協議離婚，談及被上訴人丙○○之監
          護權歸屬時，始由伊得知被上訴人丙○○非上訴人之親生女兒。
  三證據：提出戶籍謄本一份為證。
    理      由
一、程序方面：
  (一)本件被上訴人均未於最後言詞辯論期日到場，核無民事訴訟法第三百八十六條所
    列各款情形，爰依上訴人之聲請，由其一造辯論而為判決。
  (二)按否認子女之訴，由夫起訴者，依民事訴訟法第五百八十九條第一項規定，以妻
    及子女為共同被告。故為夫之上訴人提起本件否認子女之訴，自應將被上訴人丙
    ○○及被上訴人甲○○列為必要共同被告，惟其於起訴時未將被上訴人甲○○併
    列為被告，於上訴時始追加被上訴人甲○○，被上訴人甲○○雖對上訴人上開訴
    之追加未表示意見，惟其請求之基礎事實同一，且本件訴訟標的對於上開二人必
    須合一確定，依民事訴訟法第四百四十六條第一項及第二百五十五條第一項第二
    款、第五款規定，自應予准許，合先敘明。
二、按「確認法律關係之訴，非原告有即受確認判決之法律上利益者，不得提起之。
    確認證書真偽或為法律關係基礎事實存否之訴，亦同。前項確認法律關係基礎事
    實存否之訴，以原告不能提起他訴訟者為限。」民事訴訟法第二百四十七條第一
    、二項定有明文。所謂即受確認判決之法律上利益，係指因法律關係之存否不明
    確，致原告私法上之地位有受侵害之危險，而此項危險得以對於被告之確認判決
    除去者而言。法律上父母子女關係是否存在，影響雙方之身分及因而產生之法律
    關係，如認父母子女間並無血緣關係存在，可由該父母、子女或其他利害關係之
    第三人，提起確認親子關係不存在之訴，以除去其不實之親子關係。
    再者，戶籍登記簿之記載為身分之一種說明，其登記自有相當之證明力，故關於
    已為戶籍登記之親子關係存在與否，除經司法機關裁判確定或當事人提憑有效證
    明文件申請更正外，尚非得由為登記之親子雙方協同辦理即可逕行更正，此觀戶
    籍法第二十七條、戶籍法施行細則第十三條第一項規定之文義自明。
    查本件上訴人起訴主張被上訴人丙○○非其親生之女，惟依戶籍謄本記載仍屬父
    女關係（見本院卷第四十七頁），則上訴人與被上訴人丙○○間即因上開戶籍謄
    本之記載，導致渠等親子關係之存在與否不明確，而影響渠等身分上法律關係，
    其私法上之地位有受侵害之危險。又親子關係雖為自然血緣之事實，然該事實乃
    為諸多法律關係之基礎事實，而此事實之存否，於現行民事訴訟法中，亦無法提
    起他訴訟代之，揆諸前開說明，上訴人即有提起確認親子關係存否之訴以除去此
    項危險之必要，是上訴人提起本件之訴，應有即受確認判決之法律上利益。
三、本件上訴人主張與被上訴人甲○○於九十年四月十三日結婚，並於婚後九十年十
    月十四日由被上訴人甲○○產下被上訴人丙○○（女，身份證字號：Ｚ0000
    00000號）後，由上訴人撫養至今。迨九十一年十二月二十四日上訴人因與
    被上訴人甲○○個性不合協議離婚，在協議被上訴人丙○○之監護權歸屬時，被
    上訴人甲○○始稱伊所生之女即被上訴人丙○○非伊與上訴人所生，其後上訴人
    乃向被上訴人甲○○拿取被上訴人丙○○之出生證明查看，被上訴人丙○○與上
    訴人之血型完全不吻合，始知悉被上訴人丙○○並非被上訴人甲○○自上訴人受
    胎所生等事實，業據兩造分別提出戶籍謄本（見本院卷第四十六、四十七頁）各
    一份，上訴人提出離婚協議書（見第一審卷第六頁至第八頁）、科景生物科技股
    份有限公司親子鑑定報告（見本院卷第十二、十三頁）各一份為證，另本院經上
    訴人聲請囑託行政院國軍退除役官兵輔導委員會高雄榮民總醫院進行親子關係鑑
    定，其結果為：「經依白血球表面抗原分析結果、血型及聚合ＤＮＡ分析結果，
    （被上訴人）丙○○和（上訴人）乙○○不具有親子血緣關係。」有該醫院九十
    二年六月二十四日高總行字第○九二○○○六一六○號函附之分析結果報告及門
    診檢查驗申請單資料一份附卷可稽（見本院卷第三十二頁至第三十五頁），被上
    訴人甲○○亦陳稱至離婚協議時始告知上訴人被上訴人丙○○非與其所生（見本
    院卷第二十三頁），足認上訴人主張被上訴人丙○○非其所生，及於九十一年十
    二月二十四日與被上訴人甲○○協議離婚時始知悉之事實，堪信為真實。
四、上訴人提起本件否認子女訴訟有無逾一年之除斥期間：
  (一)按「人格尊嚴之維護．．．，乃世界人權宣言所揭示，並為我國憲法保障人民自
    由權利之基本理念」，司法院大法官著有釋字第三七二號解釋。又人格尊嚴之權
    利概念及其不可侵犯性，有要求國家公權力保護與尊重之地位。在個人生活領域
    中，人格尊嚴是個人「生存形相之核心部分」，屬於維繫個人生命及自由發展人
    格不可或缺之權利，為須「絕對保護之基本人權」。這種「生存尊嚴」與一般人
    格權保護之具有社會性，必須就具體情事，衡量是否對於維繫家庭或社會關係可
    得容忍之情形而斷者不同；人格尊嚴被侵犯者，國家法律有絕對予以保護之必要
    ，並無以社會性容忍之要求或情事之衡量，為其正當化或阻卻違法之理由。因此
    在憲法保障之基本人權與自由之價值體系中，人格尊嚴可謂是至上之價值理念，
    有受國家「優先保護」之地位，法理上並要求人人以自我之責任，對此固有之價
    值加以肯定。從而，人格尊嚴無任意處分性；對於其侵犯行為，亦不待審酌有無
    社會容忍性，應直接以客觀評斷是否已經構成危害到人格尊嚴，決定是否加以國
    家保護（上開釋字第三七二號大法官蘇俊雄之協同《含部分不同》意見書）。
    經查本件被上訴人丙○○雖年不滿二歲，但作為個人、作為主體，其「人格尊嚴
    」乃憲法保障人民自由權利之基本理念，而為憲法保障基本人權與自由之價值體
    系中，至上之價值理念，具有不可侵犯性，有受國家「優先保護」之地位。是有
    關本件之法律解釋及其適用，應以此價值理念為其判準。與一般人格權保護之具
    有社會性，必須就具體情事，衡量是否對於維繫家庭或社會關係可得容忍之情形
    而斷者不同。故親子血緣真實性之發現比維持家庭之和諧更為重要、更為優位。
    尤其現代醫學發達，ＤＮＡ之檢驗結果幾乎可以百分之百確認親子關係，更不得
    僅為了避免家庭和諧，便將子女作為可以處置之客體，而侵害其人格尊嚴。
  (二)按民法第一千零六十三條第一項推定之婚生子女，如夫妻之一方能證明妻非自夫
    受胎者，得於知悉子女出生之日起，一年內提起否認之訴，同條第二項定有明文
    。惟按前開除斥期間之規定，固係基於法律秩序之安定性，而未採完全之血統真
    實主義，就生母而言，由於母子天性使然，該除斥期間以生母自「知悉子女出生
    之日起」為起算時點，固無不當；惟就婚生推定之父暨該子女言，為保護子女之
    主體性及其人格尊嚴，避免淪為被處置之客體，並能兼顧維持該子女與真正血統
    父母組成家庭之和諧，促進未成年子女之最佳利益，加上ＤＮＡ檢驗測試已可確
    認父子血緣關係存否之醫學進步事實，是本條項有關「知悉子女出生之日起」之
    要件，於婚生推定之父而言，應採目的性限縮解釋為「自知悉子女非己所出之日
    起一年內為之」作為起算時點，始稱妥適。
  (三)經查：本件被上訴人丙○○固於九十年十月十四日出生，距上訴人於九十二年一
    月二十日提起本件訴訟，迄今已逾一年，惟上訴人係於九十一年十二月二十四日
    與被上訴人甲○○協議離婚時，始由被上訴人甲○○告知被上訴人丙○○非伊自
    上訴人受胎所生子女，已如前述，且依上開親子鑑定報告書亦已客觀顯示被上訴
    人丙○○非自上訴人受胎所生，如仍適用婚生推定，實無意義，且上訴人與被上
    訴人甲○○離婚協議書亦載明：「上訴人及其家人均不得探視（丙○○）」、「
    丙○○放棄對上訴人所有財產之請求及繼承權」等語（見第一審卷第六頁），足
    認上訴人知悉被上訴人丙○○非其親生子女後，感情已趨淡薄，縱強令上訴人作
    為被上訴人丙○○法律上之父親，亦難期待上訴人將無私盡心撫養。為避免有侵
    犯被上訴人丙○○人格尊嚴之慮，並顧及該未成年子女之最佳利益，揆諸上開說
    明，本院認為上訴人於知悉被上訴人丙○○非其所生子女之日（九十一年十二月
    二十四日）起一年內即九十二年一月二十日提起本件訴訟，自應認尚未逾否認子
    女訴訟之一年除斥期間。
五、綜上所述，上訴人主張被上訴人丙○○並非被上訴人甲○○自上訴人受胎所生，
    不但為兩造所肯認，且有高雄榮民總醫院之親子鑑定報告書可稽，已如上述。從
    而上訴人於知悉被上訴人丙○○非其所生子女之日（九十一年十二月二十四日）
    起一年內即九十二年一月二十日提起本件訴訟，訴請確認其與被上訴人丙○○間
    父女關係不存在，揆諸上開法律規定及其說明，即無不合，應予准許。原審判決
    駁回其訴，尚有未洽，上訴意旨據以指摘，求為廢棄改判，為有理由。爰由本院
    將原判決廢棄，並改判如主文第二項所示。
六、據上論結，本件上訴為有理由，爰依民事訴訟法第四百五十條、第八十五條第一
    項前段、第四百六十三條、第三百八十五條第一項前段，判決如主文。
中      華      民      國    九十二    年      八      月      五      日
                                    臺灣高等法院臺南分院民事第三庭
~B1審判長法官  林    輝    雄
~B2      法官  徐    宏    志
~B3      法官  丁    振    昌
右為正本係照原本作成。
如對本判決上訴，須於判決送達後二十日內向本院提出上訴狀，未表明上訴理由者，
應於上訴後二十日內向本院提出理由書。
中      華      民      國    九十二    年      八      月      五      日
~B法院書記官  黃    惠    美


司法院資訊處製作；財團法人民間司法改革基金會備份。
